【裁判字號】    99,交聲,279
【裁判日期】    990705
【裁判案由】    違反道路交通管理處罰條例聲明異議
【裁判全文】
臺灣花蓮地方法院交通事件裁定         99年度交聲字第279號
原處分機關  交通部公路總局臺北區監理所花蓮監理站
異  議  人
即受處分人  甲○○
上列異議人即受處分人因違反道路交通管理處罰條例案件，對於
交通部公路總局臺北區監理所花蓮監理站中華民國99年6月18 日
花監違字第裁44-P00000000號違反道路交通管理事件之裁決聲明
異議，本院裁定如下：
    主  文
原處分關於罰鍰新臺幣參萬元部分撤銷，不罰。
其餘異議駁回。
    理  由
一、原處分意旨略以：異議人即受處分人甲○○於民國98年10月
    28日18時53分許，於酒後騎車牌號碼5GE-687 號重型機車行
    經花蓮縣吉安鄉○○○街58之1 號前發生車禍，經警施以呼
    氣酒精濃度測試，結果其呼氣酒精濃度達每公升0.52毫克，
    經花蓮縣警察局吉安分局員警以花警交字第P00000000 號違
    反道路交通管理事件通知單舉發，嗣經原處分機關於99年 6
    月18日以異議人違反道路交通管理處罰條例第35條第1項第1
    款之規定，以花監違字第裁44-P00000000號裁決書裁處罰鍰
    新臺幣（下同）30,000元、吊扣駕駛執照12個月並施以道路
    安全講習等語。
二、聲明異議意旨則以：異議人因於上開時、地酒後駕車之行為
    ，經臺灣花蓮地方法院檢察署檢察官以98年度偵字第5506號
    處分書為緩起訴處分，並命異議人應向中華民國發展遲緩兒
    童早期療育協會支付30,000元，異議人已於99年3月29 日繳
    清。詎原處分機關仍裁處異議人罰鍰，為此聲明異議，請求
    撤銷原處分等語。
三、按汽車駕駛人飲用酒類後，其吐氣所含酒精濃度超過每公升
    0.25毫克以上者，不得駕車；又汽車駕駛人，駕駛汽車經測
    試檢定，有酒精濃度超過規定標準者，處15,000元以上60,0
    00元以下罰鍰，當場移置保管其車輛及吊扣其駕駛執照1 年
    ，並應接受道路交通安全講習，道路交通安全規則第114 條
    第2款及道路交通管理處罰條例第35條第1項第1款、第24 條
    第1項第2款分別定有明文。又按道路交通管理處罰條例及道
    路交通規則關於汽車之定義係包括「機器腳踏車」在內，道
    路交通管理處罰條例第3條第8款、道路交通安全規則第2 條
    第1項第1款亦分別定有明文。
四、次按行政罰法第26條規定：「一行為同時觸犯刑事法律及違
    反行政法上義務規定者，依刑事法律處罰之。但其行為應處
    以其他種類行政罰或得沒入之物而未經法院宣告沒收者，亦
    得裁處之。前項行為如經不起訴處分或為無罪、免訴、不受
    理、不付審理之裁判確定者，得依違反行政法上義務規定裁
    處之。」即所謂一事不二罰原則，探究其立法目的，無非以
    一行為同時觸犯刑事法律及違反行政法上義務規定時，由於
    刑罰與行政罰同屬不法行為之制裁，而刑罰之懲罰作用較強
    ，依刑事法律處罰即足資警惕，實無一事二罰再處行政罰之
    必要。故汽車駕駛人酒後駕車時，如同時觸犯刑法第185 條
    之3之公共危險罪者，道路交通主管機關除依行政罰法第 26
    條第1 項但書規定，處以其他種類行政罰外，關於行政罰鍰
    部分，即應依行政罰法第26條及道路交通管理處罰條例第10
    條等規定移送地方法院檢察署處理，其後非有行政罰法第26
    條第2 項所定不起訴等事由，不得裁處行為人罰鍰。而行政
    罰法第26 條第2項雖以應受行政罰之行為如經不起訴處分或
    為無罪、免訴、不受理、不付審理之裁判確定者，始得另為
    裁決處罰，未明文包括緩起訴處分在內，因之，倘認行政罰
    法第26 條第2項規定之「不起訴處分」包含「緩起訴處分」
    之情形，是否已逾文義解釋之範圍，實有疑問。就緩起訴要
    件而言，緩起訴基本上係認被告有犯罪嫌疑，而暫緩起訴，
    並得課予被告一定之負擔或指示，此與不起訴處分係因犯罪
    嫌疑不足或其他原因，且不得附條件或負擔，顯有不同；就
    效果而言，依刑事訴訟法第260條第1款之規定觀之，在緩起
    訴期間內倘發現新事實、新證據，而認已不宜緩起訴，又無
    同法第 253條之3第1項所列得撤銷緩起訴之事由者，自得就
    同一案件逕行起訴，原緩起訴處分因此失其效力，可見緩起
    訴期間之內尚無實質確定力可言。是以緩起訴處分之性質實
    屬於附條件之便宜不起訴處分，而行政罰法第26條第2 項並
    未明列「緩起訴處分」，本不宜擴張解釋，惟經檢察官為緩
    起訴處分之行為，若同時違反行政法上義務之規定，因已有
    刑事處罰，此時若行政機關另為行政裁罰，無異於一事二罰
    ，因此參酌行政罰法第26條之立法意旨，違反行政法上義務
    之行為，若同時亦經檢察官另為緩起訴處分時，行政機關應
    不得就同一行為，再為與刑罰相類之罰鍰處分。又按緩起訴
    之被告依檢察官緩起訴處分命令，向公益團體繳納捐款，係
    履行檢察官為緩起訴處分命令，性質上自屬於處分金，與罰
    金無異，自不應再受行政裁罰（臺灣高等法院96年11月28日
    刑事庭庭長法律問題研討會決議可參）。
五、又按緩起訴處分制度之目的係為使司法資源有效運用、填補
    被害人之損害、有利被告或犯罪嫌疑人之再社會化及犯罪之
    特別預防等目的。若強調其「使司法資源有效運用」之觀點
    ，則將緩起訴處分認定為不起訴處分之一種，而依照行政罰
    法第26條第2 項之規定，行政機關將可另為行政裁罰，則自
    被告之觀點，除需承受緩起訴負擔之外，尚需承受行政裁罰
    ，則將使被告接受緩起訴之意願降低，與緩起訴制度所欲達
    成之「使司法資源有效運用」之目的相違背；若強調其「特
    別預防」之目的，則緩起訴處分所賦予被告的指示與負擔並
    非「刑罰」，而係要求被告遵照該等指示、負擔辦理，藉此
    幫助被告回歸社會之一種「特殊的處遇措施」，而將得出行
    政機關再裁處行政罰並無一事不二罰之結論，然而此種看法
    的問題在於所謂特殊的處遇措施，只是功能目的上的說法，
    對於被告而言，緩起訴處分所課予之指示或負擔及行政罰所
    加諸之裁罰，其所造成的感受、壓力並無不同，對於被告而
    言，並不會考量緩起訴之指示、負擔是否與行政罰之目的相
    同，只是單純感受到自己遭受2 次處罰，若被告拒絕同意緩
    起訴之指示、負擔，則與緩起訴制度欲使司法資源有效利用
    之目的背道而馳。是以應從實質面判斷緩起訴所課予之指示
    或負擔是否已足以達成行政目的，再決定是否另行課處行政
    罰，避免司法資源浪費。
六、經查，異議人上開行為涉犯刑法第185條之3公共危險罪部分
    ，業經臺灣花蓮地方法院檢察署檢察官於98年12月30日以98
    年度偵字第5506號案件為緩起訴處分確定，緩起訴期間自99
    年2月1日起至100年1月31日止，且異議人已依緩起訴處分書
    之命令向中華民國發展遲緩兒童早期療育協會支付30,000元
    等情，有上開緩起訴處分書、臺灣高等法院花蓮分院檢察署
    99年度上職議字第85 號處分書各1份、郵政劃撥儲金存款收
    據影本1紙、臺灣高等法院被告前案紀錄表1份等在卷可稽，
    則本件異議人支付中華民國發展遲緩兒童早期療育協會支付
    30,000元，雖然在性質上似不應認定其為實質之刑事處罰，
    但此負擔係檢察官與異議人協商取得同意後，課予異議人一
    定之作為義務，若異議人不履行此負擔，則予撤銷該緩起訴
    處分，此效果足以影響異議人身體及財產上之限制，應認為
    具有裁罰性之效果。原處分機關未予詳查，仍對異議人處以
    罰鍰，顯與一事不二罰原則有悖，揆諸首開規定，容有未洽
    ，應予撤銷。至於原處分機關吊扣異議人駕照12個月及施以
    道安講習部份，則係預防將來再犯危險之管制罰，與罰鍰處
    分之行政秩序罰性質有別，此部分之裁處依法核無不當，應
    予維持。
七、綜上所述，原處分機關所為前揭裁處「罰鍰」之行政裁罰，
    尚有未洽，異議人就此部分之異議，為有理由，應由本院將
    原處分有關罰鍰部分撤銷，並為不罰之諭知，以資適法。至
    原處分機關「罰鍰」以外之行政裁罰部分，經核要無不當，
    此部分異議為無理由，應予駁回。
據上論斷，應依道路交通管理處罰條例第87 條第2項，道路交通
案件處理辦法第19條、第20條前段之規定，裁定如主文。
中    華    民    國    99    年    7     月    5    日
                  交通法庭      法  官  許乃文
上列正本證明與原本無異。
如對本裁定不服，應於送達後5日內，向本院提出抗告狀（應抄
附繕本）。
中    華    民    國    99    年    7     月    5     日
                                書記官

司法院資訊處製作；財團法人民間司法改革基金會備份。
